【裁判字號】    95,台上,1071
【裁判日期】    950525
【裁判案由】    所有權移轉登記
【裁判全文】
最高法院民事判決            九十五年度台上字第一○七一號
    上  訴  人  乙○○
    訴訟代理人  傅國光律師
    被 上訴 人  甲○○
                        號2樓.
    訴訟代理人  蕭元亮律師
上列當事人間請求所有權移轉登記事件，上訴人對於中華民國九
十四年一月二十六日台灣高等法院第二審判決（九十二年度上字
第八一○號），提起上訴，本院判決如下：
    主  文
上訴駁回。
第三審訴訟費用由上訴人負擔。
    理  由
本件上訴人主張：伊與被上訴人兄弟二人，於民國八十年間與訴
外人即伊等母親張吳腰共同出資購買如第一審判決附表所示房地
（下稱系爭房地），伊出資百分之二十六、被上訴人出資百分之
五，其餘由張吳腰出資，並登記於被上訴人名下。嗣被上訴人將
其所有權利賣給張吳腰，兩造與張吳腰乃於八十八年四月二十日
簽署協議書（下稱第一份協議書），約定自同年五月一日起一年
內若未能售出系爭房地，被上訴人即應將該房地所有權四分之一
移轉登記予伊。再由張吳腰於八十八年四月二十四日委由訴外人
李進財依其口述撰寫協議書（下稱第二份協議書），經被上訴人
簽署同意，載明伊就系爭房地出資之百分之二十六，得自行登記
取回。爰依系爭二份協議書之上述約定，求為命被上訴人將系爭
房地所有權百分之二十六移轉登記予伊之判決。
被上訴人則以：系爭房地登記為伊所有，依法伊即為系爭房地之
所有權人。上訴人主張兩造與張吳腰合資購買系爭房地並借用伊
名義登記，依系爭二份協議書約定對伊為請求，已屬無據，況第
一份協議書係就兩造之父張欲明之遺產及兩造與張吳腰三人間之
私有財產為整體綜合分配，履行上不可分，其中就公同共有遺產
之分配部分因未獲得其他繼承人即訴外人張玲玲、張芬芬、張瑛
瑛之同意，依法既屬無效，該協議書其餘部分亦應歸於無效。至
於第二份協議書除經伊簽名之末頁內容外，其餘均非真正。縱為
真正，應係張吳腰對晚輩之訓示，而非契約，上訴人持以對伊為
請求，仍非有理等語，資為抗辯。
原審斟酌全辯論意旨及調查證據之結果，以：上訴人主張兩造與
張吳腰合資購買系爭房地，其出資為百分之二十六，以被上訴人
名義登記為所有權人，嗣兩造與張吳腰簽訂第一份協議書，其中
第二條約明「西園路因投資人乙○○（上訴人）投資金額佔百分
之二十六，先辦理抵押權于乙○○……若在一年內未售出，應過
四分之一產權于乙○○的名下」之事實，業據其提出被上訴人不
爭執真正之協議書為證，並經證人陳信利證述無訛，固堪信為實
在。惟兩造之父張欲明於八十六年十月一日死亡，繼承人有其配
偶張吳腰、及子、女即兩造及張瑛瑛、張玲玲、張芬芬。而兩造
均不爭執第一份協議書第一條、第二條、第八條之約定，均係有
關管理或處分被繼承人張欲明之遺產（下稱遺產），則依民法第
一千一百五十一條「繼承人有數人時，在分割遺產前，各繼承人
對於遺產全部為公同共有。」、第八百二十八條第一、二項「公
同共有人之權利義務，依其公同關係所由規定之法律或契約定之
。除前項之法律或契約另有規定外，公同共有物之處分，及其他
之權利行使，應得公同共有人全體之同意。」之規定，兩造與張
吳腰間之第一份協議書就遺產管理、處分之分配部分，因未經其
他繼承人張瑛瑛、張玲玲、張芬芬之同意，應屬無效。按「法律
行為之一部分無效者，全部皆為無效。但除去該部分亦可成立者
，則其他部分，仍為有效。」為民法第一百十一條所明定。該但
書規定，雖非謂凡遇給付可分之埸合，均有其適用。尚須綜合法
律行為全部之旨趣，當事人訂約時之真意、交易之習慣、其他具
體情事，並本於誠信原則予以斟酌後，認為使其他部分發生效力
，並不違反雙方當事人之目的者，始足當之（本院七十五年台上
字第一二六一號判例參照）。然依證人陳信利證稱兩造與張吳腰
協商多次．始達成合意，作成第一份協議書之語，足見兩造與張
吳腰係就系爭協議書所示全部財產綜合進行整體評估及討論後，
方達成分配及管理之約定，並無具體情事可認為渠等有除去遺產
部分約定內容，仍願就其餘部分成立契約之意思。再觀諸該協議
書各條約定，兩造與張吳腰同意負擔提供私有財產移轉或收益供
分配之義務，係與遺產之收益分配糾葛相關，如認遺產處分管理
之分配協議無效，兩造或張吳腰仍應履行其他關於其等私產之協
議義務，對於原協議就遺產收益分配利益較多之一造顯失公平，
已違反其等係就遺產及私產作整體分配之真意。是以綜合上情，
應認第一份協議書之一部無效，無民法第一百十一條但書規定之
適用，即該協議書之全部皆為無效。上訴人依該協議書第二條約
定請求被上訴人移轉登記系爭房地所有權，自屬無理。其次，上
訴人提出之第二份協議書第一張背頁第六條固有「投資購買萬華
西園路的房屋，……乙○○出資百分之二十六，餘百分之七十四
是媽媽所有（甲○○資金已取回），現媽媽同意乙○○出資的百
分之二十六自行登記取回。……」之記載，並經被上訴人於末頁
（第三張）簽名，惟該協議書全文共三張，除末頁有兩造之簽名
外，前二張均無被上訴人之簽名或用印，被上訴人已爭執前二張
文書之真正，縱上訴人所舉之證人張吳腰及李進財到場證稱該協
議書全文真正，但張吳腰與被上訴人或其家人間因財產利益糾葛
曾有訴訟，且於兩造間多件訴訟中擔任證人，作出偏頗不實而不
利於被上訴人之證言，其於本件所為有利於上訴人之證詞，自仍
有偏頗上訴人之虞；至於李進財就協議書撰寫及簽名時在場人之
證詞與張吳腰相關敘述不符，其所記存查協議書之人與上訴人之
陳述亦有出入，即難依憑該二證人之證詞，認定第二份協議書前
二張文書為真正。參以證人張玲玲證稱張吳腰要求其於第二份協
議書簽名時，僅出示末頁，……其未同意簽名，未見到前二張文
書等語；及兩造與張吳腰間，自被繼承人張欲明死亡後即對遺產
分配問題屢生爭端，歷經多次協調、討論，始簽訂第一份協議書
，達成管理、分配張欲明名下不動產、動產等約定，而書於第二
份協議書前二張之第一、二、五條記載，竟完全推翻第一份協議
書第一、二、五、六條之相關協議，如該第二份協議書之完整內
容，確經出示，被上訴人當無率予簽認之理等情，足認被上訴人
抗辯第二份協議書第六條之內容非真正等語為可採。上訴人本於
該條記載，請求被上訴人移轉登記系爭房地所有權，亦無理由。
為原審心證之所由得，並說明兩造其餘攻擊防禦方法無庸逐一論
述之理由，因而廢棄第一審法院所為被上訴人勝訴之判決，改判
駁回其訴，經核於法洵無違誤。上訴意旨，徒就原審取捨證據、
認定事實之職權行使，暨其贅述關於第二份協議書騎縫章相關認
定之意見，指摘原判決不當，聲明廢棄，非有理由。
據上論結，本件上訴為無理由。依民事訴訟法第四百八十一條、
第四百四十九條第一項、第七十八條，判決如主文。
中    華    民    國  九十五  年    五    月  二十五  日
                      最高法院民事第四庭
                          審判長法官  蘇  茂  秋
                                法官  蘇  達  志
                                法官  陳  碧  玉
                                法官  王  仁  貴
                                法官  劉  靜  嫻
      本件正本證明與原本無異
                                      書  記  官
中    華    民    國  九十五  年    六    月    六    日
                                                      V


司法院資訊處製作；財團法人民間司法改革基金會備份。
